【裁判字號】    95,繼,652
【裁判日期】    950627
【裁判案由】    選任遺產管理人
【裁判全文】
臺灣板橋地方法院民事裁定               95年度繼字第652號
聲  請  人  臺灣新光商業銀行股份有限公司
法定代理人  甲○○
送達代收人  戊○○
上列聲請人聲請選任被繼承人丁○○之遺產管理人事件，本院裁
定如下：
    主      文
選任己○○（男、民國五十九年九月二十六日生、Ｚ00000
0000號）為被繼承人丁○○（女、民國五十二年九月十一日
生、前籍設台北縣蘆洲市○○路二一四巷七號四樓）之遺產管理
人。
程序費用由被繼承人丁○○之遺產負擔。
    理      由
一按繼承開始時，繼承人之有無不明，而無親屬會議或親屬會議
  未於一個月內選定遺產管理人者，利害關係人或檢察官得聲請
  法院選任遺產管理人，並由法院依公示催告程序，定六個月以
  上之期限，公告繼承人，命其於期限內承認繼承；又被繼承人
  之所有繼承人均拋棄其繼承權者，亦準用關於無人承認繼承之
  規定，民法第一千一百七十七條、第一千一百七十八條第二項
  、第一千一百七十六條第六項定有明文。
二本件聲請意旨略以：
  (一)民國九十四年十二月三十一日起奉行政院金融監督管理委員
    會核准與臺灣新光商業銀行合併，聲請人為存續銀行並更名
    為臺灣新光商業銀行股份有限公司，惟法人人格不失其同一
    性。
  (二)緣被繼承人丁○○於民國九十年六月五日與九十一年八月二
    十日分別簽立借款契約書共二紙，向聲請人借款新台幣三十
    萬元及二百萬元，約定利息皆採機動利率計算，目前年息為
    百分之三‧七及百分之一○‧八，借款其間五年及二十年，
    其中一筆（二百萬元）自九十年六月五日起至一一○年六月
    五日止，以每一個月一期共分二四○期，依年金法按月平均
    攤還本息；另一筆（三十萬元）自九十一年八月二十日起至
    九十六年八月二十日止，以每一個月為一期共六十期，依年
    金法按月平均攤還本息。另又約定，借款人任何一期未依約
    履行分期攤還時，即喪失分期攤還之權利，借款視為全部到
    期。利息自應繳息日起，逾期在六個月以內部分，按前開約
    定利率百分之十，逾期超過六個月部分，按前開約定利率百
    分之二十計付違約金，此有借款契約書二紙可稽。
  (三)被繼承人丁○○於九十四年十月二十七日死亡，其法定繼承
    人丙○○等八人均已拋棄繼承，並經鈞院九十四年繼字第二
    二三八號准予備查在案，惟被繼承人死亡迄今並無親屬會議
    選任之遺產管理人向聲請人為處理債務之表示，且被繼承人
    帳面上負債大於資產，依通常情形，應可認為無親屬會議或
    即有親屬會議亦無選任遺產管理人。
  (四)聲請人為被繼承人之債權人，乃利害關係人，被繼承人丁○
    ○之法定繼承人均已拋棄繼承，惟是否尚有其他繼承人不明
    ，依民法第一千一百七十七條、第一千一百七十八條第二項
    之規定，繼承開始時，繼承人有無不明，而無親屬會議或親
    屬會議未於一個月內選定遺產管理人者，利害關係人得聲請
    向法院聲請選任被繼承人之遺產管理人，並為公示催告等語
    。
三本件聲請人主張被繼承人丁○○（女、民國五十二年九月十一
  日生、前籍設台北縣蘆洲市○○路二一四巷七號四樓）於九十
  四年十月二十七日死亡，其各順位繼承人皆已向本院拋棄繼承
  之事實，業據被繼承人之子乙○○到庭證述綦詳，並經本院依
  職權調閱本院九十四年度繼字第二二五五號、九十四年度繼字
  第二二三八號被繼承人丁○○之繼承人等拋棄繼承事件案卷核
  閱無訛，堪信為真實。而聲請人主張被繼承人丁○○於民國九
  十年六月五日與九十一年八月二十日分別簽立借款契約書共二
  紙，向聲請人借款新台幣三十萬元及二百萬元，約定利息皆採
  機動利率計算，目前年息為百分之三‧七及百分之一○‧八，
  借款其間五年及二十年，其中一筆（二百萬元）自九十年六月
  五日起至一一○年六月五日止，以每一個月一期共分二四○期
  ，依年金法按月平均攤還本息；另一筆（三十萬元）自九十一
  年八月二十日起至九十六年八月二十日止，以每一個月為一期
  共六十期，依年金法按月平均攤還本息。另又約定，借款人任
  何一期未依約履行分期攤還時，即喪失分期攤還之權利，借款
  視為全部到期。利息自應繳息日起，逾期在六個月以內部分，
  按前開約定利率百分之十，逾期超過六個月部分，按前開約定
  利率百分之二十計付違約金之事實，業據其提出借款契約書影
  本二紙為證，自堪信為真實。
四從而，聲請人以債權人之利害關係人身分聲請選任被繼承人丁
  ○○之遺產管理人，核與首揭規定尚無不合。茲因被繼承人丁
  ○○之繼承人均已拋棄繼承，亦無意願擔任其遺產管理人，聲
  請人為此聲請選定由具有法律學士學位之己○○為被繼承人丁
  ○○之遺產管理人，核無不合，本院爰選任己○○為被繼承人
  丁○○之遺產管理人。
五另聲請人固以被繼承人丁○○之法定繼承人均已拋棄繼承，惟
  是否尚有其他得為繼承人不明，依民法第一千一百七十七條及
  第一千一百七十八條第二項之規定，因認法院即應依同法第一
  千一百七十八條關於繼承人搜尋之規定，為公示催告云云。第
  查：
  (一)遺產繼承人，除配偶外，依下列順序定之：(1)直系血親卑親
    屬、(2)父母、(3)兄弟姊妹、(4)祖父母，民法第一千一百三十
    八條著有規定。又第一千一百三十八條所定第一順序之繼承
    人中有拋棄繼承權者，其應繼分歸屬於其他同為繼承之人。
    第二順序至第四順序之繼承人中，有拋棄繼承權者，其應繼
    分歸屬於其他同一順序之繼承人。與配偶同為繼承之同一順
    序繼承人均拋棄繼承權，而無後順序之繼承人時，其應繼分
    歸屬於配偶。配偶拋棄繼承權者，其應繼分歸屬於與其同為
    繼承之人。第一順序之繼承人，其親等近者均拋棄繼承權時
    ，由次親等之直系血親卑親屬繼承。先順序繼承人均拋棄其
    繼承權時，由次順序之繼承人繼承。其次順序繼承人有無不
    明或第四順序之繼承人均拋棄其繼承權者，準用關於無人承
    認繼承之規定，民法第一千一百七十六條第一項至第六項固
    亦定有明文，惟本件被繼承人丁○○並無所謂次順序繼承人
    有無不明之情形，而係其所有之繼承人全部拋棄繼承，合先
    敘明。
  (二)其次，關於繼承人全部拋棄繼承時，依前揭同法第一千一百
    七十六條第六項規定，雖應準用關於「無人承認繼承」之規
    定，且本件被繼承人丁○○於死亡後，如前所述，又經本院
    依民法第一千一百七十七條及第一千一百七十八條第二項規
    定，選定己○○為被繼承人之遺產管理人，惟因民法繼承編
    第二章第五節關於「無人承認繼承」之規定，其中第一千一
    百七十七條及第一千一百七十八條，依其所定「繼承開始時
    ，『繼承人之有無不明者』，由親屬會議於一個月內選定遺
    產管理人，並將開始及選定遺產管理人之事由，向法院報明
    。」、「親屬會議依前條規定為報明後，法院應依公示催告
    程序，定六個月以上之期限，公告繼承人，命其於期限內承
    認繼承。無親屬會議或親屬會議未於前條所定期限內選定遺
    產管理人者，利害關係人或檢察官，得聲請法院選任遺產管
    理人，並由法院依前項規定為公示催告。」等內容觀之，核
    係就「繼承人之有無不明」時，應如何為被繼承人之遺產選
    定遺產管理人，以及法院應為如何之公示催告而為規範，此
    與上揭「繼承人全部拋棄繼承」，乃原本有確定之繼承人，
    祇因渠等繼承人全體盡皆拋棄繼承，致成無人承認繼承之情
    形，於概念上仍屬有別。然則，上開民法第一千一百七十七
    條及第一千一百七十八條關於「繼承人有無不明」之規定，
    是否應為「繼承人全部拋棄繼承」之情形所完全準用，亦即
    其準用之程度為何，自非無疑義。
  (三)按所謂「準用」，既係法律明文授權將某案型之法律規定，
    適用於另一類似之案型者，則是否「準用」，不但須為「準
    用」之法律事件，與「被準用」之法律規定所規範之法律事
    件，於性質上應有一定程度之類似為要，且其「準用」之程
    度，亦應以該「被準用」之法律規定，與該須為「準用」之
    法律事件，二者在性質上不相扞格者為限。關於繼承人全部
    拋棄繼承時，因其既與無人承認繼承之情形無異，為免被繼
    承人之遺產及遺債無人管理，致令其債權人或受遺贈人之權
    益無端受損，此際自須有遺產管理人之設置，以利被繼承人
    遺產之管理及其債權人與受遺贈人權利之實現。故就此而言
    ，上揭民法第一千一百七十七條及第一千一百七十八條關於
    「繼承人之有無不明」時，所為應如何為被繼承人之遺產選
    定遺產管理人之規定，即屬符合「繼承人全部拋棄繼承」時
    之需求，亦即此部分之規定（指民法第一千一百七十七條及
    第一千一百七十八條就「繼承人之有無不明」時，所為選定
    遺產管理人之規定）與「繼承人全部拋棄繼承」事件，於性
    質上並無扞格之處，揆諸上述說明，自得為「繼承人全部拋
    棄繼承」事件所準用。此亦所以本件被繼承人丁○○於死亡
    後，本院應聲請人即其債權人臺灣新光商業銀行股份有限公
    司之聲請，依民法第一千一百七十七條及第一千一百七十八
    條第二項規定，選定己○○為被繼承人之遺產管理人之緣由
    。至於民法第一千一百七十八條其餘有關法院應依公示催告
    程序公告繼承人命其於一定期限內承認繼承之規定，因於所
    有繼承人均已全部拋棄繼承之場合，不可能尚遺漏有未知而
    待搜尋之繼承人存在，此與「繼承人有無不明」之情形迥然
    有別，自無再為何公示催告之必要。從而，上開民法第一千
    一百七十八條關於公示催告繼承人之規定，即因與「繼承人
    全部拋棄繼承」事件於性質上有所未合，而無為其所準用之
    餘地。
  (四)綜上所述，經核本件被繼承人之繼承人既均已拋棄繼承，而
    經指定遺產管理人在案，自無再對何繼承人為公示催告之必
    要。聲請人所言本院應對被繼承人之繼承人為公示催告，容
    屬誤會，附此敘明。
六依非訟事件法第二十一條第二項，民事訴訟法第七十八條，裁
  定如主文。
中    華    民    國    95    年    6     月    27    日
                              家事法庭法  官  余來炎
以上正本證明與原本無異。
如不服本裁定應於送達後十日內向本院提出抗告狀。
中    華    民    國    95    年    6     月    27    日
                                      書記官  蕭詩穎


司法院資訊處製作；財團法人民間司法改革基金會備份。
